【裁判字號】    98,訴,1159
【裁判日期】    981110
【裁判案由】    損害賠償
【裁判全文】
臺灣臺北地方法院民事判決              98年度訴字第1159號
原      告  甲○○
原      告  乙○○
被      告  國泰人壽保險股份有限公司
法定代理人  戊○○
訴訟代理人  丁○○
            己○○
            丙○○
上列當事人間損害賠償事件，本院於九十八年十月二十三日言詞
辯論終結，判決如下：
    主  文
被告應給付原告甲○○新臺幣柒仟壹佰伍拾伍元，被告應給付原
告乙○○新台幣捌萬壹仟壹佰拾元。
原告其餘之訴駁回。
訴訟費用由被告負擔二分之一，餘由原告負擔。
    事實及理由
一、原告主張：
  (一)被告公司業務員即訴外人葉淑枝於民國98年4月3日於聯絡保
    戶即與原告同名居住於台北之甲○○ (下稱台北甲○○)辦
    理取消「密戶專案」，誤點閱原告乙○○電話，並經乙○○
    告知其居住於台南之妹即原告甲○○之聯絡電話，葉淑枝遂
    以電話請甲○○北上至被告台北萬華服務中心辦理保險契約
    取消戶及保單補發事宜。甲○○於98年4月7日搭乘高鐵北上
    辦理，由被告萬華服務中心承辦專員薛智燕處理，其僅核對
    甲○○之姓名即受理該申請書。甲○○為辦理保單變更支出
    工本費新台幣 (下同)100 元，並搭乘高鐵往返。被告對於
    甲○○要求返還身分證影本及兩張解密同意書，藐視其人格
    權，甲○○自得依據民法第18條第2項請求被告賠償30萬元
    ，若被告歸還前開文件，仍得請求10萬元，另甲○○為此支
    付車資、郵資、文具、餐費、電話費、醫藥費及僱請臨時看
    護照顧母親之費用共計13,547元, 亦得請求被告賠償。又被
    告於訴狀中將原告身分證字號完全暴露，侵害隱私權。
  (二)被告從電腦中錯誤點選乙○○資料，造成個人資料暴露，已
    違反民法第184條及電腦處理個人資料保護法第24條規定，
    乙○○得依據民法第184條請求被告賠償非財產上損害10萬
    元及車資損害1,110元。
  (四)並聲明：1.被告應給付原告甲○○413,547元；2.給付原告
    乙○○101,110元。
二、被告則抗辯：
    被告公司人員誤請原告甲○○於98年4月7日至被告台北萬華
    服務中心辦理系爭事項，實際受害人應為台北甲○○，原告
    之隱私、個人資料或其他人格權並未受到侵害。即便原告權
    益因前開事項受有損害時，僅限於北上辦理系爭事項所支出
    之交通費及辦理保單變更所支出之工本費，況被告發現有誤
    發保單後，即取得台北甲○○諒解，並不斷向原告溝通解釋
    ，並願補償車資，足證被告公司之誠意。並聲明：原告之訴
    駁回。
三、兩造不爭執事項：
  (一)被告公司業務員即訴外人葉淑枝於98年4月3日於聯絡保戶即
    與原告同名居住於台北之甲○○（下稱台北甲○○）辦理取
    消「密戶專案」，誤點閱原告乙○○電話，並經乙○○告知
    其居住於台南之妹即原告甲○○之聯絡電話，葉淑枝遂以電
    話請甲○○北上至被告台北萬華服務中心辦理保險契約取消
    密戶及保單補發事宜。
  (二)甲○○於98年4月7日搭承高鐵北上辦理，由被告萬華服務中
    心承辦專員薛智燕處理，其僅核對甲○○之姓名即受理該申
    請書。
  (三)甲○○為辦理保單變更支出工本費100元，並搭乘高鐵往返
    。
  (四)甲○○為前開事件曾寄發存證信函予行政院金融監督管理委
    員會保險局（下稱金管會保險局），要求對於被告為密封保
    單誤導其簽名解密、保單核發審查不實及保險戶個資的安全
    控管瑕疵問題提出申訴，並經金管會保險局發函被告要求查
    明後逕復甲○○，並將結果副知金管會保險局。
  (五)被告則於98年5月14日發函向甲○○致歉，並表示未將甲○
    ○個人資料提供予第三人。
四、得心證之理由：
  (一)被告是否有侵害原告甲○○權利之行為，而應負擔損害賠償
    責任？
  1.按因故意或過失，不法侵害他人之權利者，負損害賠償責任
    。故意以背於善良風俗之方法，加損害於他人者亦同。違反
    保護他人之法律，致生損害於他人者，負賠償責任。民法第
    184條著有明文。次按不法侵害他人之身體、健康、名譽、
    自由、信用、隱私、貞操，或不法侵害其他人格法益而情節
    重大者，被害人雖非財產上之損害，亦得請求賠償相當之金
    額。其名譽被侵害者，並得請求回復名譽之適當處分，民法
    第195條第1項定有明文。次按所謂「隱私權」，乃係不讓他
    人無端地干預其個人私領域之權利，著重在私生活之不欲人
    知，係屬於個人於其私人生活事務與領域享有獨自權，不受
    不法干擾，並免於未經同意之知悉、或公開妨礙或侵犯之權
    利，此種人格權，更是維護個人尊嚴、保障追求幸福所必要
    而不可或缺。次查現今電子化社會來臨，個人基本資料如身
    分證號碼、出生年月日等，均為向政府機構申辦各種事項或
    向民營機構辦理信用交易往來、開設帳戶、申辦信用卡、行
    動電話、購買保險．．等必備資料，是身分證影本上所載個
    人基本資料，即應被認為不欲人知之事，且亦有不被他人得
    知之權利。此參考電腦處理個人資料保護法第6條規定：「
    個人資料之蒐集或利用，應尊重當事人之權益，依誠實及信
    用方法為之，不得逾越特定目的之必要範圍。」；第4條規
    定：「當事人就其個人資料依本法規定行使之下列權利，不
    得預先拋棄或以特約限制之：一查詢及請求閱覽。二請求製
    給複製本。三請求補充或更正。四請求停止電腦處理及利用
    。五請求刪除。」即明。故個人如係出於自由意願將身分證
    影本等個人資料出示予他人，並無侵害隱私權可言。惟非出
    於個人自願，而係經他人犯罪行為將個人身分證影本資料移
    作他用，即應認侵害該個人之「隱私權」。
  2.經查本件依上開兩造不爭執事實所示，本件被告公司業務員
    葉淑枝、萬華服務中心承辦專員薛智燕處理上疏失，未經仔
    細核對清楚，即通知原告甲○○北上辦理保險契約取消密戶
    及保單補發事宜，由原告填寫保險契約內容變更聲請書，書
    寫手機號碼後於要保人欄簽名，並交付身分證影本乙紙，固
    對原告甲○○私生活不欲人知之領域發生影響，惟此行為係
    經告知原告經同意後為之，雖此告知訊息內容應向另名台北
    甲○○為之，錯誤告知原告甲○○本人，但被告收受上開
    資料目的係為辦理保險契約內容變更後續作業所需，並不具
    違法性，被告於審理中已當庭返還上開聲請書、身分證影本
    予原告，原告又未證明個人資料有遭被告非法輸出或洩漏予
    他人或無權責機關情事，難認其隱私權利實質上受有侵害。
    再者，基於公益及禁止權利濫用原則（民法第148條參照）
    ，就訴訟相關之原告個人資料，提出於司法檢調機關，乃原
    告所應容忍之事，被告於民事答辯狀中將原告個人身分證字
    號明示提出於法院，係為申辯本件何以產生錯誤原因，屬訴
    訟中合法自辯行為，所為並不具違法性。原告隱私權利及其
    他人格法益並未因被告錯誤告知行為而受到損害，原告請求
    被告賠償精神損害，於法無據。
  3.原告甲○○主張因被告職員提供錯誤訊息，致北上辦理保險
    契約內容變更事宜，致支出車資6,055元 (含高鐵4,855元、
    計程車資1,200元)、餐費300元、補發保單費100元、電話費
    700元，為被告不爭執，堪信為真，此係被告職員過失所致
    原告損害，原告依據民法第184條第1項前段、第188條第1項
    前段規定，請求被告賠償損害7,155元，於法有據。至原告
    請求被告賠償郵資、文具、醫藥費、臨時看護費等項目，與
    被告侵權行為間並無直接因果關係，此部分請求於法無據，
    不應准許。
  (二)被告是否有侵害原告乙○○權利之行為，而應負擔損害賠償
    責任？
  1.按「公務機關違反本法規定，致當事人權益受損害者，應負
    損害賠償責任。但損害因天災、事變或其他不可抗力所致者
    ，不在此限。被害人雖非財產上之損害，亦得請求賠償相當
    之金額；其名譽被侵害者，並得請求為回復名譽之適當處分
    。前二項損害賠償總額，以每人每一事件新臺幣二萬元以上
    十萬元以下計算。但能證明其所受之損害額高於該金額者，
    不在此限。基於同一原因事實應對當事人負損害賠償責任者
    ，其合計最高總額以新臺幣二千萬元為限。第二項請求權，
    不得讓與或繼承。但以金額賠償之請求權已依契約承諾或已
    起訴者，不在此限。」、「非公務機關違反本法規定，致當
    事人權益受損害者，應負損害賠償責任。但能證明其無故意
    或過失者，不在此限。依前項規定請求賠償者，適用前條第
    二項至第五項之規定。」電腦處理個人資料保護法第27條、
    第28條分別定有明文。
  2.經查本件被告業務員葉淑枝於98年4月3日於聯絡保戶即與原
    告同名居住於台北之甲○○辦理取消「密戶專案」時，未經
    原告乙○○書面同意，誤點閱開啟原告乙○○個人資料網頁
    ，使原告個人出生日期、身分證字號、地址、電話、職業等
    隱密資料公開等情，業據葉淑枝到庭證述屬實，被告職員未
    經同意以電腦處理原告人資料行為，具有不法性，其行為確
    使原告乙○○個人私生活不欲人知、干擾權利受到侵害，故
    有侵害原告乙○○之隱私權，原告依據上開規定請求被告賠
    償車資損害1,110元，即屬有據。
  3.再查法院審查人格權受侵害者請求侵權行為人賠償相當之金
    額（即慰撫金）時，有關慰撫金之金額是否相當，應斟酌被
    害人與實施侵權行為人雙方之身分地位及經濟能力等關係綜
    合衡量之。爰審酌原告乙○○為高職肄業，擔任花束作家，
    並經過三次平面媒體報導，現在已婚，育有二女，並受聘到
    國外擔任花束講座，目前開設個人工作室，本件所受隱私權
    侵害程度及被告身為大型保險機構，未能嚴格控管所屬對於
    保戶個人資料於合法目的範圍內始得利用等情狀，是認此部
    分被告應賠償原告乙○○之精神損失在80,000元範圍內為有
    理由。
五、綜上所述，原告甲○○請求被告賠償其財產上之損害7,155
    元，原告乙○○請求被告賠償財產上損害1,110元、非財產
    上損害80,000元，為有理由，應予准許。逾此部分請求，為
    無理由，應予駁回。
六、因本案事證已臻明確，兩造其餘主張陳述及所提之證據，經
    審酌後，認與判決結果無影響，爰不一一論駁，附此敘明。
七、結論：本件原告之訴為一部有理由，一部無理由，並依民事
    訴訟法第79條，判決如主文
中    華    民    國    98    年    11    月    10    日
                  民事第一庭    法  官  熊志強
以上正本係照原本作成
如對本判決上訴，須於判決送達後20日內向本院提出上訴狀
中    華    民    國    98    年    11    月    10    日
                                書記官  謝盈敏

司法院資訊處製作；財團法人民間司法改革基金會備份。
